最高法院刑事判決　　　　　　九十四年度台上字第一一二三號
　　上　訴　人　丙○○原名劉.
　　　　　　　　　　　　樓
　　　　　　　　　　　　號2樓.
　　　　　　　　甲○○
　　　　　　　　　　　　號
　　　　　　　　　　　　樓
　　　　　　　　乙○○
　　上 列一 人
　　選任辯護人　黃英傑律師
上列上訴人等因常業詐欺等罪案件，不服台灣高等法院中華民國
九十三年一月二十九日第二審判決（九十二年度上訴字第七一五
號，起訴案號：台灣板橋地方法院檢察署八十五年度偵字第一四
四四七、一七二０五、一九六九七、二一四九七、二二一二四、
二二四四二號），提起上訴，本院判決如下：
    主  文
原判決關於甲○○常業詐欺部分及丙○○、乙○○部分撤銷，發
回台灣高等法院。
其他上訴駁回。
    理  由
一、撤銷發回部分：
本件原判決撤銷第一審關於上訴人乙○○常業詐欺部分，及上訴
人丙○○（原名劉貴州，下稱丙○○）、甲○○部分之不當科刑
判決，依牽連犯從一重改判各論處上訴人等三人共同以意圖為自
己不法之所有，以詐術使人將本人之物交付為常業罪刑，固非無
見。
惟查：(一)、科刑之判決書，須將認定之犯罪事實詳記於事實欄，
然後於理由內逐一說明其憑以認定之證據，及其認定之理由，以
使事實與理由兩相一致，方為合法。原判決事實欄一記載：「丙
○○基於常業重利之犯意，自民國八十四年一月間起，至八十五
年七月二十五日止，在台北縣土城市○○路○段三號六樓、八樓
，經營俗稱地下錢莊之業務，連續多次乘葉錦龍、黃水樹、楊精
一、李國樑、黃文順、鄭懷明、張建忠、蘇仲男、林智平、廖雪
清、吳昆益、陳明杉、張彥文及張忠展等不特定人急迫需款週轉
之際，貸予金錢（於八十五年五月二十日起之借款時間及金額，
如附表一所示），借款方式係由借款者提供身分證原本予劉貴州
，並開立面額為借款金額三倍之本票交予丙○○，每次借款新台
幣（下同）一萬元，每日利息為一百五十元至二百元，每十日為
一期，一期利息為一千五百元至二千元，而取得與原本顯不相當
之重利每月四千五百元至六千元之多，並恃此利息所得維生，以
之為常業」等情（見原判決第六頁第二行至第十行），但對丙○
○自八十四年一月起至八十五年五月十九日止之間尚借貸金錢予
何人？該等借款人各係於何時借貸？借貸之金額、利息各多少？
借貸原因為何？又借貸人葉錦龍並未列載於原判決附表一，則其
係於何時向丙○○借貸？借貸之金額及利息各多少？等事實，其
記載尚欠明確，已難為適用法律之依據。再原判決理由欄係引用
丙○○於第一審調查時所供：「因刷卡額度不夠，如附表一上所
示之人就借現金，有的用支票（應係本票之誤載），有的用支票
，第一筆三萬五千元，實際支付二萬八千元……利息每日二百元
，利潤七千元，本票是開借款金額的三倍，鄭懷明部分，每萬元
每日一百元」等語，資為認定其有上開常業重利犯行之部分證據
（見原判決第十五頁第四行至第七行），依此即係認向丙○○借
貸者亦有持用支票借款，未必均持本票借款，且借貸利率亦有每
萬元每日一百元，即每期十日一千元者，與原判決所載之上開事
實亦相齟齬；另原判決事實欄認定：甲○○「明知丙○○借用他
人商號之名義從事『假消費、真借款』之刷卡借款業務，竟與丙
○○共同基於上揭犯意聯絡，介紹客戶……吳仲珀……施梅櫻、
沈穎華、沈敏華、徐添訓、林仁誠及湯春齡等人向丙○○以『假
消費、真借貸』之方式刷卡貸取借款，金額款項均由甲○○交付
借款人。丙○○所為之刷卡借款明細如附表三所示」等情（見原
判決第十頁第三行至第七行），係以：林仁誠於法務部調查局北
部地區機動小組（下稱調查局）調查時供稱：「八十五年五、六
月間北上找友人陳宗仁，適陳某要申貸房屋貸款，而一同至甲○
○……之聯邦代書事務所，我順口問及有無代辦信用卡業務，甲
○○表示可以代為辦理，並詢以我可否提供薪資證明，我告以無
法提供，並請渠設法幫忙，甲○○即表示儘量去做，並言明待信
用卡發卡後，支付約五千元之手續費，約隔一週，接獲甲○○聯
絡，再度北上並從甲○○手中拿到『同煒企業有限公司』八十四
年度之薪資扣繳憑證，我即依指示向花旗、匯豐、萬通等銀行申
請信用卡，但僅匯豐於八十五年七月間核發普通卡，我從未在同
煒公司上班，該扣繳憑單上所載全是虛偽」等語，嗣其於偵查中
亦供稱：「我都是與甲○○直接接洽，我直接交錢給甲○○，扣
繳憑單是甲○○交給我」等語，另沈敏華於調查局調查及檢察官
偵查中供稱：「八十五年七月間經我姐姐沈穎華介紹，一起至甲
○○……的營業處所，請他代辦信用卡，由他代為想辦法弄好一
份薪資扣繳憑單，並完全由他代為向美國銀行、中國信託、匯豐
、渣打等銀行申請信用卡，於八月初僅有美國銀行申辦下來，他
表示需收費約五千元」等語，而沈穎華於檢察官偵查中供稱：「
八十五年六月底，我看第四台雜誌的廣告，載明信用卡貸款，我
想申請信用卡使用，就與……甲○○代書聯繫，他說可以幫忙辦
信用卡，我就到甲○○代書事務所填寫萬通、寶島等多家銀行的
申請書，我交身分證影本、房屋權狀影本、營利事業登記證影本
給甲○○，都全權委託甲○○辦理，約定如辦出信用卡，一張收
取信用卡額度的十分之一」等語，吳仲珀於調查局調查時供稱：
「由於我有退票紀錄無法申請信用卡，故曾經以我太太吳陳招英
名義申請。約在八十五年一、二月間，我在報紙上看到廣告，就
親往聯邦代書公司洽談，甲○○向我表示信用卡申請下來用卡辦
理貸款，最多可貸款六萬元，甲○○就拿了二、三份銀行信用卡
申請書給我填，我填妥後就交給甲○○代為申請，當時我太太業
新生快餐店，職業欄即如此填寫，但未附上任何資力證明，由於
我個人有退票紀錄，連帶我太太申請信用卡亦未被接受。後來甲
○○又通知我前往該公司，並拿出二份信用卡申請書給我填，該
申請書上有甲○○以鉛筆勾的欄位，甲○○要我逐欄填寫，但這
一次有關職業部分，甲○○叫我不要填，我填好後交甲○○代為
申請信用卡。我太太並無在七營工程有限公司及凡人企業任職」
等語，及廖孟德於檢察官偵查中供稱：「我與施梅櫻是男女朋友
關係，在八十五年五、六月間請甲○○代辦施梅櫻之信用卡，甲
○○說如我們沒有扣繳憑單，他會幫我們弄到，寶島銀行的申請
書是施梅櫻自己寫的，聯邦銀行的申請書是我幫她寫的」等語，
為其論據（見原判決第三十三頁第十一行至第三十四頁第三行、
第三十四頁第九行至第三十六頁第二行）。但依上述林仁誠、沈
敏華、沈穎華、吳仲珀、廖孟德之供詞，亦僅能證明甲○○有為
林仁誠、沈敏華、沈穎華、吳陳招英、廖孟德、施梅櫻等人申辦
信用卡，尚不足以證明甲○○有介紹吳仲珀、施梅櫻、沈穎華、
沈敏華、徐添訓、林仁誠、湯春齡等人向丙○○以「假消費、真
借貸」之方式刷卡貸取借款，且依原判決援引為事實一部分之該
判決附表三所載，亦無吳仲珀、施梅櫻、沈穎華、沈敏華、徐添
訓、林仁誠、湯春齡等人向丙○○刷卡貸取借款之紀錄；又原判
決事實欄認定：乙○○知悉徐美燕從事「假消費、真借款」之刷
卡借款業務，竟基於犯意聯絡，於八十五年五月間起提供其所經
營之「氣質非凡服飾店」商號名義、刷卡消費所需刷卡機物品及
資料予徐美燕，且徐美燕從事「假消費、真借款」之刷卡借款業
務所需資金，亦多由乙○○供應等情（見原判決第九頁第三行至
第十一行），即認定乙○○就此項事實僅與徐美燕有共犯關係，
但其理由欄卻謂乙○○與丙○○、陳明涵、甲○○共同填制不實
之會計憑證，持向聯合信用卡處理中心請款，依刑法第三十一條
第一項規定，同以共犯論（見原判決第四十一頁第十五行至第十
八行），事實與理由亦有矛盾。(二)、原判決援引附表五為事實之
一部，而依原判決附表五之記載，該附表（一）、（二）所列之
物品，屬丙○○所有供犯罪所用之物，而該附表（三）至（六）
所示之物品，則依序分屬黃詩潔、徐美燕、宋狄霖、葉錦龍所有
供犯罪所用之物，乃原判決理由欄又謂該附表五所示之物，係屬
丙○○所有供本件犯罪所用之物（見原判決第五十頁第二行、第
三行），事實欄之記載與理由欄之敘述亦不一致。(三)、當事人聲
請調查之證據，如法院未予調查，又未認其無調查之必要以裁定
駁回之，或雖經調查，其所得如何不足採取，亦未於判決理由內
予以說明，其踐行之訴訟程序，即難謂非違法。卷查丙○○之選
任辯護人於原審審理中已具狀請求傳喚證人葉錦龍、黃水樹、楊
精一、李國樑、黃文順、鄭懷明、張建忠、蘇仲男、林智平、廖
雪清、吳昆益、陳明杉、張彥文、張忠展等人，俾證明丙○○並
無貸款予上開證人以獲取重利；另傳喚證人孟繁寶，以證明本案
之偽造扣繳憑單均係由孟繁寶設計、製作及賺取報酬，丙○○僅
係介紹、協助而已（見原審卷第二宗第一三一頁、第一三二頁）
。原審就上開聲請調查之事項，未予理會，復未說明何以不予調
查之理由，自難謂無應於審判期日調查之證據而未予調查之違法
。(四)、有罪之判決書，對被告有利之證據不採納者，應說明其理
由，為刑事訴訟法第三百十條第二款所明定。故有罪判決書對於
被告有利之證據，如不加採納，必須說明其不予採納之理由，否
則即難謂無判決不備理由之違誤。原判決事實欄認定：乙○○知
悉徐美燕從事「假消費、真借款」之刷卡借款業務，竟基於犯意
聯絡，於八十五年五月間起提供其所經營之「氣質非凡服飾店」
商號名義、刷卡消費所需刷卡機物品及資料予徐美燕，且徐美燕
從事上開借款業務所需資金，亦多由乙○○提供等情，係以徐美
燕於檢察官偵查時所供：「氣質非凡服飾店」實際負責人是乙○
○，曾以「氣質非凡服飾店」從事刷卡借款業務，但伊是向乙○
○領取佣金刷卡金額的百分之二，客戶可得刷卡金額的百分之八
十五。客戶向伊刷卡借款，但資金由乙○○提供等語，為其主要
依據（見原判決第二十三頁第八行至第十二行）。但對此，乙○
○於第一審及原審審理時已辯稱：「（有無提供氣質非凡商店之
刷卡資料給徐美燕？）我八十五年四月認識徐美燕，之後他叫我
把刷卡單借給他的服飾店」、「他（指徐美燕）每刷一筆就給我
刷卡金額７％的錢，但我必須繳營所稅５％、綜所稅３％，根本
划不來，所以刷三筆就停止，但刷卡單沒拿回來」、「我並沒有
提供資金給徐美燕，因我是欠錢才跟徐美燕認識的」、「我是開
氣質非凡服飾店，民國八十四年倒閉，我後來登報要賣房子，才
認識徐美燕，徐美燕問我從事什麼行業，我告訴他是服飾業，他
說他堂妹開服飾店沒有特約刷卡，叫我提供我服飾店刷卡的物品
資料借給他堂妹……代價是他借我二十五萬元以免我房屋被查封
，我不曉得徐美燕拿去作假消費真貸款，我也不認識劉貴州，我
也沒有提供資金給徐美燕借給別人，我還跟他借錢」等語（見第
一審卷第五宗第一一五頁正、反面、第一一七頁；原審卷第二宗
第二十一頁）。而徐美燕於第一審審理中亦已改稱：「他（指乙
○○）沒有提供資金，他沒什麼錢」等語（見第一審卷第十宗第
一一九頁）。另同案被告林漢章於調查局調查時亦供承：「徐美
燕開設氣質非凡時裝有限公司，劉貴州開設亨利香有限公司，均
為渠等所開設的虛設行號，其營業買賣亦為虛假，渠等亦以『假
刷卡、真詐財』的方式獲取不法利益，由於劉貴州、徐美燕從事
假刷卡的行為需要資金週轉，因此至今我借給該二人約新台幣數
十萬元，渠等則以簽借本票的方式質押在我這邊，徐美燕、劉貴
州招攬客戶假刷卡後，將刷卡金額的七十％至八十％給予客戶作
為客戶的詐財所得，自行留用十二％至十七％作為利潤後，再將
刷卡金額的三％支付我作為利息所得，至於客戶假刷卡的簽單，
請款則由徐女、劉某二人自行向刷卡中心或銀行請款」等語（見
偵字第一四四四七號卷第四十九頁）。又丙○○於第一審審理中
也供稱：「我也不認識乙○○，氣質非凡服飾商店是徐美燕自己
使用」等語（見第一審卷第九宗第二二六頁反面）。其等就本部
分犯行發生時，乙○○是否確為「氣質非凡服飾店」之實際負責
人、乙○○有無提供資金予徐美燕及徐美燕以「假刷卡、真借款
」方式獲取之不法利益如何分配等節之供述，與徐美燕前開於檢
察官偵查中之所供皆不相侔，故徐美燕前述於檢察官偵查中之供
詞是否真實，即非無探究之餘地。原判決未詳予調查亦未說明何
以捨棄上開有利於乙○○之證述，遽認乙○○確與徐美燕共同以
「假刷卡、真借款」之方式詐財，亦嫌理由不備。上訴人等三人
上訴意旨指摘原判決不當，非無理由，應認原判決關於丙○○、
乙○○及李慶文常業詐欺部分有撤銷發回更審之原因。至丙○○
被訴違反公司法第十五條第三項、第一項罪嫌而原判決不另為無
罪諭知部分，公訴意旨認與其前開經撤銷發回部分，有牽連犯之
裁判上一罪關係，基於審判不可分原則，應併予發回，附此說明
。
二、上訴駁回部分：
按刑事訴訟法第三百七十六條所列各罪之案件，經第二審判決者
，不得上訴於第三審法院，法有明文。本件上訴人甲○○所犯違
反未經設立登記，不得以公司名義經營業務之規定罪部分，原審
依公司法第十九條第二項論處罪刑，核屬刑事訴訟法第三百七十
六條第一款之案件。依上開說明，既經第二審判決，自不得上訴
於第三審法院。甲○○對此部分提起上訴，顯非合法，則應予駁
回。
據上論結，應依刑事訴訟法第三百九十七條、第四百零一條、第
三百九十五條前段，判決如主文。
中　　華　　民　　國　九十四　年　　三　　月　　十　　日
                      最高法院刑事第十二庭
                          審判長法官  謝　俊　雄
                                法官  陳　世　雄
                                法官  蘇　振　堂
                                法官  吳　信　銘
                                法官  徐　文　亮
      本件正本證明與原本無異
                                      書  記  官
中　　華　　民　　國　九十四　年　　三　　月　 十五 　日
                                                      Ｑ
